# Uji 2 Sampel Berpasangan


## Tujuan

- Mahasiswa mampu memahami konsep dasar pengujian 2 sampel independen
- Mahasiswa mampu melakukan pengujian 2 sampel independen secara manual
- Mahasiswa mampu melakukan pengujian 2 sampel independen menggunakan aplikasi pengolah data SPSS dan R


## Dasar Teori
sebelumnya telah kita bahas tentang pengujian pada data yang saling bebas. Namun terkadang peneliti ini mengetahui apakah terdapat perbedaan hasil pada pada data setelah mendapatkan perlakuan tertentu. Peneliti akan mencatat/mengukur kondisi objek sebelum dan setelah mendapatkan perlakukan. Sehingga kini peneliti memiliki 2 kelompok data yaitu data sebelum dan setelah perlakuan. Data jenis ini lebih sering disebut dengan sampel berpasangan (_paired/matched samples_). Terkadang pada rujukan lain kita akan menemukan istilah yang berbeda, seperti _dependent samples_ [@allan18]. 

Berikut ini adalah contoh kasus 2 sampel berpasangan:

- Seorang guru ingin mengatahui apakah terdapat peningkatan nilai matematika siswa kelas X apabila mendapatkan pembelajaran dengan menggunakan media video.
- Seorang peneliti ingin menguji apakah terdapat penurunan tekanan darah pada wanita lanjut usia (lansia) apabila tidak mengkonsumsi makanan yang mengandung penyedap rasa dalam waktu 2 minggu.
- Kelapa Program Studi Ilmu Gizi FKM XX melakukan penelitian terhadap daya terima konsumen pada cilok yang telah mendapatkan tembahan tepung teri dalam proses pembuatannya. Pertama-tama kaprodi memberikan cilok yang biasa dijual kepada panelis, lalu setelah itu panelis membersikan mulutnya dan mencoba cilok yang telah dimodifikasi. Selanjutnya akan dilakukan pengujuan terhadap hasil pendataan tersebut. 

### Hipotesis Pengujian
Uji t 2 sampel berpasangan memiliki cara yang berbeda dalam melakukan pengujian. Pengujian ini akan membandingkan hasil rata-rata selisih (disimbolkan dengan $\bar{D}$) dari data sebelum dan setelah dengan nilai t tabel. Terdapat 3 hipotesis yang dapat digunakan, yaitu:

**Hipotesis Satu Arah Kanan**  
Hipotesis ini digunakan untuk menguji apakah besar rata-rata selisih dari sampel yang berpasangan lebih dari 0. 
Hipotesis ditulis sebagai berikut:  
$H_0 : \mu_D = 0$  
$H_1 : \mu_D > 0$  

Dengan $\mu_D$ adalah simbol untuk ekspetasi rata-rata dari selisih sampel berpasangan. Daerah penolakan dan penerimaan $H_0$ pada $\alpha = 5\%$ dan $df = 10000$ dapat dilihat pada gambar berikut:
```{r, echo=F}
mu    <- 0                            # mean
sd    <- 1                            # standard deviation
alpha <- 0.05                              # i.e., 95% confidence interval

# Full normal distribution
x <- seq(mu-3*sd, mu+3*sd, len=25)
y <- dnorm(x, mean=mu, sd=sd)

# Use quantile function to compute the confidence interval (CI)
lo <- qnorm(0.05,   mean=mu, sd=sd)  # lower CI bound
hi <- qnorm(1-0.05, mean=mu, sd=sd)  # upper CI bound
# start with an empty plot
```

```{r, echo=F, fig.show="hold", out.width = "75%", out.height= "75%", fig.align = 'center'}
plot(NULL,NULL, type='n', xlim=range(x), ylim=range(y),
     frame.plot = F, ylab = "Probability density")

xci <- seq(max(x), hi, len=1000)             # background: confidence interval 95%
yci <- dnorm(xci, mean=mu, sd=sd)
xx <- c(xci, rev(xci))
yy <- c(0*yci, rev(yci))
polygon(xx,yy,col="#ffa1a7", border=NA)

lines(x,y, col="black", lwd=2)              # Foreground: complete distribution

# Annotation and decoration
lines(c(mu,mu), c(0,dnorm(mu,mean=mu,sd=sd)), lty="dashed", lwd=0.5) # mean
abline(h=0, lwd=0.5) # proper y=0 line
text(mean(x), mean(y), sprintf("Daerah penerimaan H0", 100*(1-alpha)))
text(mean(x), mean(y)-0.03, sprintf("Taraf kepercayaan %.0f%%", 100*(1-alpha)))

lines(c(hi,hi), c(0.001,0.3), lwd=2)
points(hi, y=0, pch = 16, col="red")
text(hi, 0.32, sprintf("Titik kritis = %.3f", hi))

lines(c(2,2.3), c(0.03,0.1), lwd=2) # mu - s.d.
text(2.3, 0.12, sprintf("Penolakan H0", lo))
text(2.3, 0.145, sprintf("Daerah", lo))
```

Penolakan $H_0$ dilakukan apabila nilai $t_{hitung}$ berada pada daerah penolakan H0 ($t_{hitung}$ > nilai kritis $1.645$).


**Hipotesis Satu Arah Kiri**  
Hipotesis ini digunakan untuk menguji apakah besar rata-rata selisih dari sampel yang berpasangan kurang dari 0. 
Hipotesis ditulis sebagai berikut:  
$H_0 : \mu_D = 0$  
$H_1 : \mu_D < 0$  

Daerah penolakan dan penerimaan $H_0$ pada $\alpha = 5\%$ dan $df = 10000$ dapat dilihat pada gambar berikut:
```{r, echo=F}
mu    <- 0                            # mean
sd    <- 1                            # standard deviation
alpha <- 0.05                              # i.e., 95% confidence interval

# Full normal distribution
x <- seq(mu-3*sd, mu+3*sd, len=25)
y <- dnorm(x, mean=mu, sd=sd)

# Use quantile function to compute the confidence interval (CI)
lo <- qnorm(0.05,   mean=mu, sd=sd)  # lower CI bound
hi <- qnorm(1-0.05, mean=mu, sd=sd)  # upper CI bound
# start with an empty plot
```

```{r, echo=F, fig.show="hold", out.width = "75%", out.height= "75%", fig.align = 'center'}
plot(NULL,NULL, type='n', xlim=range(x), ylim=range(y),
     frame.plot = F, ylab = "Probability density")

xci <- seq(min(x), lo, len=1000)             # background: confidence interval 95%
yci <- dnorm(xci, mean=mu, sd=sd)
xx <- c(xci, rev(xci))
yy <- c(0*yci, rev(yci))
polygon(xx,yy,col="#ffa1a7", border=NA)

lines(x,y, col="black", lwd=2)              # Foreground: complete distribution

# Annotation and decoration
lines(c(mu,mu), c(0,dnorm(mu,mean=mu,sd=sd)), lty="dashed", lwd=0.5) # mean
abline(h=0, lwd=0.5) # proper y=0 line
text(mean(x), mean(y), sprintf("Daerah penerimaan H0", 100*(1-alpha)))
text(mean(x), mean(y)-0.03, sprintf("Taraf kepercayaan %.0f%%", 100*(1-alpha)))

lines(c(lo,lo), c(0.001,0.3), lwd=2)
points(lo, y=0, pch = 16, col="red")
text(lo, 0.32, sprintf("Titik kritis = %.3f", lo))

lines(c(-2,-2.3), c(0.03,0.1), lwd=2) # mu - s.d.
text(-2.3, 0.12, sprintf("Penolakan H0", lo))
text(-2.3, 0.145, sprintf("Daerah", lo))
```

Penolakan $H_0$ dilakukan apabila nilai $t_{hitung}$ berada pada daerah penolakan H0 ($t_{hitung}$ < nilai kritis $-1.645$).


**Hipotesis Dua Arah Kanan**  
Hipotesis ini digunakan untuk menguji apakah terdapat perbedaan rata-rata dari kelompok data yang berpasangan. 
Hipotesis ditulis sebagai berikut:  
$H_0 : \mu_D = 0$  
$H_1 : \mu_D \neq 0$  
 
Daerah penolakan dan penerimaan $H_0$ pada $\alpha = 5\%$ dan $df = 10000$ dapat dilihat pada gambar berikut:
```{r, echo=F}
mu    <- 0                            # mean
sd    <- 1                            # standard deviation
alpha <- 0.05                              # i.e., 95% confidence interval

# Full normal distribution
x <- seq(mu-3*sd, mu+3*sd, len=25)
y <- dnorm(x, mean=mu, sd=sd)

# Use quantile function to compute the confidence interval (CI)
lo <- qnorm(0.05/2,   mean=mu, sd=sd)  # lower CI bound
hi <- qnorm(1-0.05/2, mean=mu, sd=sd)  # upper CI bound
# start with an empty plot
```

```{r, echo=F, fig.show="hold", out.width = "75%", out.height= "75%", fig.align = 'center'}
plot(NULL,NULL, type='n', xlim=range(x), ylim=range(y),
     frame.plot = F, ylab = "Probability density")

xci <- seq(min(x), lo, len=1000)             # background: confidence interval 95%
yci <- dnorm(xci, mean=mu, sd=sd)
xx <- c(xci, rev(xci))
yy <- c(0*yci, rev(yci))
polygon(xx,yy,col="#ffa1a7", border=NA)

xci <- seq(hi, max(x), len=1000)             # background: confidence interval 95%
yci <- dnorm(xci, mean=mu, sd=sd)
xx <- c(xci, rev(xci))
yy <- c(0*yci, rev(yci))
polygon(xx,yy,col="#ffa1a7", border=NA)


lines(x,y, col="black", lwd=2)              # Foreground: complete distribution

# Annotation and decoration
lines(c(mu,mu), c(0,dnorm(mu,mean=mu,sd=sd)), lty="dashed", lwd=0.5) # mean
abline(h=0, lwd=0.5) # proper y=0 line
text(mean(x), mean(y), sprintf("Daerah penerimaan H0", 100*(1-alpha)))
text(mean(x), mean(y)-0.03, sprintf("Taraf kepercayaan %.0f%%", 100*(1-alpha)))

lines(c(lo,lo), c(0.001,0.2), lwd=2)
points(lo, y=0, pch = 16, col="red")
text(lo, 0.21, sprintf("Titik kritis = %.3f", lo))

lines(c(-2.3,-2.6), c(0.01,0.1), lwd=2) # mu - s.d.
text(-2.6, 0.11, sprintf("Penolakan H0", lo))
text(-2.6, 0.13, sprintf("Daerah", lo))

lines(c(hi,hi), c(0.001,0.2), lwd=2)
points(hi, y=0, pch = 16, col="red")
text(hi, 0.21, sprintf("Titik kritis = %.3f", hi))

lines(c(2.3,2.6), c(0.01,0.1), lwd=2) # mu - s.d.
text(2.6, 0.11, sprintf("Penolakan H0", lo))
text(2.6, 0.13, sprintf("Daerah", lo))
```

Penolakan $H_0$ dilakukan apabila nilai $t_{hitung}$ berada pada daerah penolakan H0 ($t_{hitung}$ < nilai kritis $-1.960$ bila $t_{hitung}$ negatif atau $t_{hitung}$ > nilai kritis $1.960$ bila $t_{hitung}$ positif).

### Uji t 2 Sampel Independen
Layaknya pengujian parametrik lainnya, uji t 2 sampel berpasangan juga memiliki beberapa asumsi yang harus dipenuhi. Asumsi-asumsi tersebut ialah:

- Sampel diambil secara acak
- Sampel independen
- Bila ukuran sampel kurang dari 30, maka sampel harus berasal dari populasi yang berdistribusi normal

Formula untuk melakukan uji 2 sampel berpasangan adalah sebagai berikut:

$$
t=\frac{\bar{D}-\mu_D}{s_D / \sqrt{n}}
$$
dengan
$$
\bar{D}=\frac{\sum{D}}{n} \quad\text{and}\quad s_D=\sqrt{\frac{n\sum{D^2}-(\sum{D})^2}{n(n-1)}}
$$
dimana:

- $n=$ jumlah data
- derajat kebebasan sama dengan $n-1$
- $\bar{D}=$ selisih data sebelum dan setelah
- $s_D=$ standar deviasi selisih data sebelum dan setelah

#### Contoh
Seorang peniliti ingin menguji apakah terdapat penurunan kadar kolesterol pada pasien penderita diabetes apabila rutin mengkonsumsi habatus sauda setiap pagi selama 2 minggu. Peneliti menggunakan 10 pasien secara acak dan mengukur kadar kolesterolnya. Setelah 2 minggu kemudian peneliti melakukan pengukuran ulang. Berikut adalah data yang didapat: 
```{r, echo=F}
set.seed(31)
sebelum = abs(round(rnorm(10,200,10),0))
setelah = abs(round(rnorm(10,180,20),0))

datass = t(data.frame(sebelum, setelah))
colnames(datass) = c(1:10)

knitr::kable(datass, align = "c",
             caption = "Data Kadar Kolesterol Pasien", booktabs = T)
```
Dengan menggunakan $\alpha$ = 5%, tentukan apakah ada perbedaan penurunan kadar kolesterol setelah rutin mengkonsumsi habatus sauda setiap pagi selama 2 minggu?

**Jawab**  
Kita memerlukan nilai $\bar{D}$ dan $s_D$ untuk dapat menghitung nilai $t_hitung$. Sedangkan dalam perhitungan $s_D$ kita memerlukan kuadrat dari jumlah semua selisih ($(\sum{D})^2$). Semua nilai tersebut dapat kita kerjakan sekaligus dengan menggunakan 1 tabel berikut:
```{r, tidy=FALSE, echo=F}
D = sebelum-setelah
D2 = D^2
datassdd = rbind(datass,D,D2)
knitr::kable(
  datassdd, align = "c", caption = 'Selisih dan Kuadrat Selisih Data Sebelum dan Setelah 2 Minggu',
  booktabs = TRUE
)
```

_Langkah-langkah pengerjaan_

1. Tentukan hipotesis pengujian:  
$H_0 : \mu_D = 0$  
$H_1 : \mu_D \neq 0$  
2. Hitung derajat kebebasan $dk = n - 1 = 10 - 1 = 9$.
3. Tentukan nilai $t_{tabel}$ dengan $\alpha=0,05/2=0,025$ dan $dk = 9$, sehingga $t_{(0.025,9)} = -2,2622$ atau $t_{(0.975,9)} = 2,2622$.
4. Membuat tabel yang dapat digunakan untuk membantu perhitungan (Tabel 3.2).
5. Hitung nilai $\bar{D}$ dan $s_D$
$$
\bar{D}=\frac{\sum{D}}{n}=\frac{42+25+33+51+55+34+25+12+6+31}{10}=31,4
$$
$$
n\sum{D}=10 \times 314=3140
$$

$$
s_D=\sqrt{\frac{n\sum{D^2}-(\sum{D})^2}{n(n-1)}}=\sqrt{\frac{120260-98596}{10 \times (10-1)}}=15,51487
$$
6. Hitung nilai $t_{hitung}$  
$$
t=\frac{\bar{D}-\mu_D}{s_D / \sqrt{n}}=\frac{31,4}{15,51487 / \sqrt{10}}=6,40
$$
7. Bandingkan $t_{hitung}$ dengan $t_{tabel}$ (karena $t_{hitung}$ positif, maka bandingkan dengan nilai $t_{tabel}$ yang postifi juga, $6,40>2,2622$).
6. Pengambilan keputusan: Tolak $H_0$ (karena $t_{hitung}$ lebih kecil dari $t_{tabel}$).

Sehingga dapat disimpulkan bahwa dengan menggunakan $\alpha = 5\%$ terdapat perbedaan kadar kolesterol setelah secara rutin mengkonsumsi habatus sauda selama 2 minggu.